【裁判字號】    96,訴,897
【裁判日期】    970411
【裁判案由】    損害賠償
【裁判全文】
臺灣高雄地方法院民事判決               96年度訴字第897號
原      告  己○○○
訴訟代理人  鍾夢賢律師
被      告  谷晨建設股份有限公司
兼法定代理  甲○○
人
被      告  乙○○
                        弄7號.
            全球建築經理股份有限公司（原名：華信建築經理
            股份有限公司）
兼法定代理人及乙○○之訴訟代理.
            丙○○原名徐秀球.
被      告  戊○○
            丁○○
訴訟代理人  康清敬律師
上列當事人間損害賠償事件，本院於民國97年3 月28日言詞辯論
終結，判決如下：
    主  文
被告谷晨建設股份有限公司應給付原告新台幣玖拾捌萬貳仟元及
自民國九十六年五月二十二日起至清償日止，按週年利率百分之
五計算之利息；被告甲○○應給付原告新台幣壹佰拾伍萬仟
元及自民國九十六年五月二十二日起至清償日止，按週年利率百
分之五計算之利息。
原告其餘之訴駁回。
訴訟費用由被告谷晨建設股份有限公司負擔百分之二十，由被告
甲○○負擔百分之三十，餘由原告負擔。
本判決於原告各以新台幣拾萬元、新台幣肆拾伍萬元為被告
谷晨建設股份有限公司、被告甲○○供擔保後，得假執行。
原告其餘假執行之聲請駁回。
    事實及理由
一、被告谷晨建設股份有限公司（下稱谷晨公司）、甲○○、戊○○經合法通知，未於言詞辯論期日到場，核無民事訴訟法
    第386 條各款所列情形，爰依原告之聲請，由其一造辯論而
    為判決。
二、原告主張：其於94年3 月31日向被告谷晨公司、甲○○預購
    坐落高雄市○○區○○段一小段第111 號土地（下稱系爭土
    地）上如附表所示建物及其坐落土地，土地價金共新台幣（
    下同）123 萬元，建物價金共82萬元，合計總價金205 萬元
    ，上開價金業已付訖，並繳交含代書費、規費之代收款8 萬
    元予谷晨公司，詎如附表所示建物建造完畢於95年6 月1 日
    取得使用執照後，谷晨公司、甲○○未依約於4 個月內辦理
    所有權移轉登記，建物部分反於95年8 月22日信託登記為被
    告全球建築經理股份有限公司（下稱全球公司）所有，建物
    及土地部分並於同年11月1 日以買賣為原因移轉登記為被告
    徐秀球所有，並由徐秀球於95年11月2 日以如附表編號1 號
    、2 號建物及坐落土地，各設定最高限額抵押95萬元、96萬
    元向合作金庫商業銀行股份有限公司借款，其中系爭土地之
    應有部分12983/100000並於同年10月31日以買賣為原因移轉
    登記予谷晨公司之董事即被告戊○○，前開信託登記不實，
    且本件買賣顯有詐騙情形，甲○○本身為土地出賣人，且甲○○、戊○○為建物出賣人谷晨公司之董事，丁○○為谷晨
    公司監察人並執行出售業務及在含代書費、規費之代辦費收
    據上蓋章確認，均應與谷晨公司連帶負賠償責任，全球公司
    與谷晨公司以不實信託、移轉登記之方式，共同詐騙原告，
    丙○○、乙○○各為全球公司董事長、董事，應與全球公司
    連帶負賠償責任，依共同侵權行為之法律關係及民法第28條
    、第188 條規定請求連帶損害賠償，並依遲延給付解除契約
    之法律關係請求甲○○及谷晨公司回復原狀返還價金、代辦
    費，並給付約定之10％違約金等共2,335,000 元，就甲○○
    、谷晨公司部分請求擇一為原告有利之判決。並聲明：(一)被
    告應連帶給付原告2,335,000 元及自起訴狀繕本送達翌日起
    至清償日止，按週年利率5 ％計算之利息；(二)原告願供擔保
    ，請准宣告假執行。
三、被告抗辯部分：
  (一)被告全球公司、丙○○、乙○○抗辯：谷晨公司自94年11月
    24日起即陸續向其等短期借款周轉，如附表所示建物之所以
    信託登記為徐秀球所有，係為擔保其等債權，且為節省契稅
    及過戶費用，始改以信託方式登記，且谷晨公司及其所屬人
    員未告知如附表所示建物及土地已出售予消費者，其等未有
    詐騙，無庸賠償損害。並聲明：原告之訴駁回。
  (二)被告丁○○抗辯：其僅掛名擔任監察人，實任職於谷晨公司
    之銷售部門，其雖有簽章確認收受6 萬元代辦費，然此非詐
    騙，且95年7 月即已離職，谷晨公司未依約履行債務在其離
    職後，谷晨公司縱有詐騙，尚與其無關。並聲明：(一)原告之
    訴駁回；(二)如受不利判決，願供擔保，請准宣告免假執行。
  (三)被告谷晨公司、甲○○、戊○○已於相當時期受合法之通知
    ，而於言詞辯論期日不到場，亦未準備程序到場或提出準備
    書狀作抗辯。
四、本件兩造之不爭執事項及爭執事項：
  (一)不爭執事項：
  1.原告於94年3 月31日向谷晨公司、甲○○預購如附表所示建
    物及土地，總價金205 萬元，價金業已付訖，且依約繳交含
    代書費、規費之代辦費8 萬元，並有土地預售買賣合約書、
    預售房屋買賣契約書各2 份、收款單1 份附卷可稽（詳卷第
    9 頁起至第36頁反面）。
  2.如附表所示建物於95年6 月1 日取得使用執照，並於95年8
    月22日信託登記為全球公司所有，另與坐落之土地於95年11
    月1 日，一併以買賣為原因移轉登記為徐秀球所有，且於95
    年11月2 日就如附表編號1 號、2 號建物及坐落土地，各設
    定最高限額抵押權95萬元、96萬元向合作金庫商業銀行股份
    有限公司借款，並有使用執照及建物測量成果圖、土地登記
    謄本、異動索引各2 份附卷可稽（詳卷第193 頁至第200 頁
    、第37頁、第38頁、第201 頁至第204 頁）。
  3.甲○○、戊○○、丁○○在本件買賣成立至如附表所示建物
    及坐落土地移轉時，各登記為被告谷晨公司之董事長、董事
    、監察人，且被告丁○○曾以主管的身分核章確認向原告收
    取本件代辦費6 萬元，並有變更登記事項表、收款單各1 份
    附卷可稽（詳卷第65頁、第36頁反面）。
  4.丙○○、乙○○在如附表所示建物及坐落土地信託、移轉、
    設定抵押借款時，各為全球公司之董事長、董事，並有變更
    登記事項表2 份附卷可稽（詳卷第67頁、第160 頁）。
  (二)爭執事項：
  1.原告依解除契約之法律關係請求被告甲○○、谷晨公司回復
    原狀返還買賣價金及代辦費有無理由？
  2.原告依侵權行為之法律關係請求被告連帶賠償有無理由？
五、對於本件之爭執事項本院分述判斷意見如下：
  (一)關於原告依解除契約之法律關係請求被告甲○○、谷晨公司
    回復原狀返還買賣價金及代辦費有無理由：
    1.按契約當事人之一方遲延給付者，他方當事人得定相當期
      限催告其履行，如於期限內不履行時，得解除其契約；契
      約解除時，當事人雙方回復原狀之義務，除法律另有訂定
      外，依下列之規定：(1)由他方所受領之給付物，應返還之
      ，(2)受領之給付為金錢者，應附加自受領時起之利息償還
      之；無法律上之原因而受利益，致他人受損害者，應返還
      其利益，雖有法律上之原因，而其後已不存在者，亦同；
      當事人得約定債務人於債務不履行時，應支付違約金，民
      法第254 條、第259 條第1 款、第2 款、第179 條、第25
      0 條第1 項分別定有明文。
    2.本件依原告與谷晨公司所訂立之預售房屋買賣合約書第16
      條第1 項約定「房屋產權之移轉應於使用執照核發後4 個
      月內備妥文件申辦有關稅費及所有權移轉登記」（詳卷第
      20頁反面、第29頁），且依原告與甲○○訂立之土地預售
      買賣合約書第7 條第1 項約定「土地產權之移轉，應於使
      用執照核發後4 個月內備妥文件申辦有關稅費及所有權移
      轉登記」（詳卷第10頁、第14頁反面），足見買賣雙方係
      約定於使用執照核發後4 個月內辦理如附表所示建物及土
      地之所有權移轉登記，又如附表所示建物已於95年6 月1
      日取得使用執照已如前述，而如附表所示建物及土地之所
      有權迄今未移轉登記予原告，有異動索引2 份附卷可稽（
      詳卷第201 頁至204 頁），且為被告所不爭執，則谷晨公
      司及甲○○就其等與原告成立之上開房屋及土地買賣契約
      即有給付遲延之情形。
    3.原告於96年11月13日，曾以高雄41支郵局第1138號存證信
      函，催告谷晨公司及甲○○於15日內，辦理系爭建物及土
      地之所有權移轉登記，如屆期未履行，即並以該存證信函
      解除上開房屋及土地之買賣契約，該存證信函雖無法送達
      谷晨公司及甲○○，然嗣後業已聲請本院以96年度雄聲字
      第250 號民事裁定，將該存證信函之意思表示公示送達於
      谷晨公司及甲○○，上情業經本院調閱該聲請公示送達卷
      查閱無訛，且核所定期限已屬相當，自無不合，依上規定
      所示，原告及谷晨公司、甲○○間就如附表所示建物及土
      地之所分別訂立之買賣契約，自已合法解除，依上規定所
      示，原告自得請求谷晨公司、甲○○回復原狀分別返還已
      受領之價金82萬元（40.8萬＋41.2萬＝82萬）、123 萬元
      （61.2萬＋61.8萬＝123 萬），並得請求谷晨公司返還依
      約繳交之代辦費8 萬元。
    4.依上開預售房屋買賣合約書第27條第1 項、土地預售買賣
      合約書第16條第1 項之約定略以，出賣人違約經買受人解
      除契約時，出賣人除返還已付價金、遲延利息外，並應賠
      償土地、房屋總價金之10％違約金等語（詳卷第11頁、第
      15 頁 反面、第22頁、第30頁反面），則原告並可請求谷
      晨公司、甲○○依約各給付違約金8.2 萬元（82萬×10％
      ＝8.2 萬）、12.3萬元（123 萬×10％＝12.3萬），則合
      計原告可請求谷晨公司、甲○○各給付982,000 元（82萬
      ＋8 萬＋8.2 萬＝98.2萬）、1,353,000 元（123 萬＋
      12.3 萬 ＝13 5.3萬）。
  (二)關於原告依侵權行為之法律關係請求被告連帶賠償有無理由
    ：
    1.本件原告向谷晨公司及甲○○購買如附表所示建物及土地
      之時間為94年3 月31日，此為兩造所不爭之事實，原告並
      未提出或聲請調查證據，以證實該時谷晨公司或甲○○已
      有週轉不靈之情形而仍故意詐騙使原告誤為購買，則自難
      認谷晨公司之負責人或受僱人及甲○○於出售如附表所示
      建物及土地時有何不法侵害原告之情形。
    2.次按建商以預售之建物及土地辦理擔保融資籌措建築所須
      資金，本為建商以不動產所有人身分所為籌措資金之方式
      ，上開行為雖可能增加因無法給付借貸利息致所有不動產
      遭貸與人行使抵押權而無法依約移轉產權之危險，然既屬
      建商經常採用之經營方式，且未必導致無法依約移轉產權
      之結果，則自難因建商在建造過程以預售之建物及土地設
      定與融資有關之登記，逕認必為不法之侵害，故買受人如
      主張受不法侵害，仍應就所主張有利於己之不法侵害事實
      具體加以證明，非可以預售過程建商有融資登記行為及嗣
      後無法為移轉登記之情，而推論必屬侵權行為。
    3.如附表所示建物固於95年8 月22日信託登記為全球公司所
      有，且與坐落之土地於95年11月1 日，一併以買賣為原因
      移轉登記為徐秀球所有，並於95年11月2 日設定最高限額
      抵押權向合作金庫商業銀行股份有限公司借款，然全球公
      司、丙○○、乙○○就其等所辯上開登記及移轉係屬谷晨
      公司之周轉融資擔保行為之事實，已提出借款契約書8 份
      、抵押借款書1 份、給付借款之台支支票12份、匯款收據
      4 份、兼作收據或債權證明之本票6 份為證（詳卷第95頁
      至第140 頁），原告就上開證據之形式真正並無爭執，而
      依上開證據顯示，谷晨公司及相關之負責人員，確自94年
      11月24日起陸續向全球公司或相關負責人借款數千萬元，
      所辯自堪信為真實，而原告並未提出或聲請調查以證明被
      告等人另有何不法之侵害，則依侵權行為之法律關係訴請
      被告連帶賠償自有未合。
六、綜上所述，原告訴請谷晨公司給付982,000 元及自起訴狀繕
    本送達翌日即96年5 月22日起至清償日止，按週年利率5 ％
    計算之法定遲延利息，訴請甲○○給付1,353,000 元及自起
    訴狀繕本送達翌日即96年5 月22日起至清償日止，按週年利
    率5 ％計算之法定遲延利息，應予准許，超過上開範圍之請
    求尚有不符，應予駁回。原告陳明願供擔保，聲請宣告假執
    行，經核其勝訴部份，合於法律規定，爰酌定相當之擔保金
    額宣告之；其餘假執行之聲請，因該部份訴之駁回而失所依
    據，應併駁回。另本件事證已臻明確，兩造其他主張、抗辯
    、陳述並所提之證據，經審酌後，認均與本件之判決結果無
    影響，爰不一一論述，併予敘明。
七、據上論結，本件原告之訴為一部有理由，一部無理由，依民
    事訴訟法第385 條第1 項前段、第79條、第85條第1 項後段
    、第390 條第2 項，判決如主文。
中    華    民    國    97    年    4     月    11    日
                  民事第三庭審判長法  官  陳嘉惠
                                  法  官  謝梨敏
                                  法  官  鄭峻明
正本係照原本作成。
如不服本判決，應於送達後20日內，向本院提出上訴狀並表明上
訴理由，如於本判決送達前提起上訴者，應於判決送達後10日內
補提上訴理由書（須附繕本）。
中    華    民    國    97    年    4     月    11    日
                                書記官  莊豐源
附表：
┌──┬──┬────────┬─────────┬──────┬────┐
│編號│建號│建物門牌號碼    │建物面積（平方公尺│  坐落基地  │權利範圍│
│    │    │                │）                │            │        │
├──┼──┼────────┼─────────┼──────┼────┤
│１  │211 │高雄市楠梓區大學│第5 層：14.63     │高雄市楠梓區│全部    │
│    │    │五十八街79巷53號│陽台：1.99        │援中段一小段│        │
│    │    │5樓             │（共同使用部分：同│第111 號（面│        │
│    │    │（6 層建築之第5 │段第241號建物）   │積：1,121.93│        │
│    │    │層，B 棟5 樓第3 │                  │平方公尺，應│        │
│    │    │戶）            │                  │有部分：695/│        │
│    │    │                │                  │100000）    │        │
├──┼──┼────────┼─────────┼──────┼────┤
│2   │218 │高雄市楠梓區大學│第5 層：14.63     │高雄市楠梓區│全部    │
│    │    │五十八街79巷17號│陽台：2.11        │援中段一小段│        │
│    │    │5樓             │（共同使用部分：同│第211 號（面│        │
│    │    │（6 層建築之第5 │段第241號建物）   │積：1,121.93│        │
│    │    │層，B 棟5 樓第15│                  │平方公尺，應│        │
│    │    │戶）            │                  │有部分：703/│        │
│    │    │                │                  │100000）    │        │
└──┴──┴────────┴─────────┴──────┴────┘


司法院資訊處製作；財團法人民間司法改革基金會備份。
